臺灣嘉義地方法院民事判決
110年度訴字第25號
原      告  林明星  
被      告  余祐德  
上列當事人間請求分割共有物事件，本院於民國110年12月9日言
詞辯論終結，判決如下：     
    主  文
一、兩造共有坐落嘉義縣○○鄉○○段○○○地號土地（面積七六○一點
    ○四平方公尺），分割如嘉義縣竹崎地政事務所收件日期109
    年10月23日，複丈日期109年11月6日，109年竹測土字第088
    200號複丈成果圖即附圖一編號A所示，面積三七一○點○七平
    方公尺土地，分歸被告單獨取得；編號B所示，面積三八九○
    點九七平方公尺，分歸原告單獨取得。
二、被告應補償原告新臺幣陸萬壹仟陸佰零參元。
三、訴訟費用由兩造各按二分之一比例負擔。
    事  實
一、原告主張：坐落嘉義縣○○鄉○○段000地號土地（下稱系爭土
    地）為兩造所共有，兩造權利範圍各2分之1，系爭土地多年
    來均由原告使用如附圖一編號B所示部分（3890.97平方公尺
    ），被告則使用附圖一編號編號A所示部分（3710.07平方公
    尺），此為兩造祖先遺留之使用位置迄今。雙方原於民國10
    9年10月23日同意依上開使用範圍鑑界後分割，惟經地政機
    關鑑界後被告突然反悔，兩造因而無法達成分割協議。又原
    告所分得附圖一編號B所示部分土地地形不完整，又有高低
    落差，而被告所使用之附圖一編號A所示部分之土地地形平
    坦、完整，又臨4公尺農路，且有一口水井，顯然被告所分
    得之土地價值較高，爰請求分割如附圖一所示，並由被告以
    現金補償原告取得土地價值較低部分之價差等語。
二、被告則以：系爭土地經兩造同意後向地政單位提出分割申請
    ，地政機關遂於109年10月23日以109年竹測土字第088100號
    分割測量在案，兩造並於同年11月6日與隨同竹崎地政事務
    所測量人員共同至現場測量定樁完畢，並無協調分割不成之
    說。僅因系爭土地經地政機關測量後，依上開方式分割後被
    告所得面積僅有3710.07平方公尺，與其權利範圍2分之1換
    算之面積3800.52平方公尺不符，遂請求依雙方各3800.52平
    方公尺辦理分割登記，以符合公平、公正等語。
三、本院得心證之理由：
㈠、按各共有人，除法令另有規定外，得隨時請求分割共有物。
    但因物之使用目的不能分割或契約訂有不分割之期限者，不
    在此限，民法第823條第1項定有明文。查系爭土地為兩造所
    共有，兩造之所有權應有部分各2分之1，系爭土地並無因物
    之使用目的，或因契約訂有不分割之期限，致不能分割之情
    形存在，而兩造前為系爭土地分割事件經嘉義縣竹崎鄉調解
    委員會調解不成立等情，有系爭土地空拍圖、地籍圖、土地
    登記第三類謄本、調解不成立證明書（見本院卷第13-25頁
    ）可稽，堪信實在，則原告請求分割系爭土地，核屬有據。
㈡、次按共有物之分割，依共有人協議之方法行之。分割之方法
    不能協議決定，或於協議決定後因消滅時效完成經共有人拒
    絕履行者，法院得因任何共有人之請求，命為下列之分配：
    一、以原物分配於各共有人。但各共有人均受原物之分配顯
    有困難者，得將原物分配於部分共有人。二、原物分配顯有
    困難時，得變賣共有物，以價金分配於各共有人；或以原物
    之一部分分配於各共有人，他部分變賣，以價金分配於各共
    有人。以原物為分配時，如共有人中有未受分配，或不能按
    其應有部分受分配者，得以金錢補償之。以原物為分配時，
    因共有人之利益或其他必要情形，得就共有物之一部分仍維
    持共有。民法第824條第1至4項定有明文。定共有物分割之
    方法，固可由法院自由裁量，但亦須以其方法適當者為限；
    又法院裁判分割共有物，須斟酌各共有人之利害關係、使用
    情形、共有物之性質及價值、經濟效用，符合公平經濟原則
    ，其分割方法始得謂為適當（最高法院90年度台上字第1607
    號民事判決意旨參照）。
㈢、經查，系爭土地東北側目前由被告出租予第三人耕作，面積
    約3710.07平方公尺，西南側土地目前由原告種植芭樂，兩
    人占有使用土地間有一道田埂係雙方先前分割協議時之分割
    線，西北邊區域範圍土地與上開範圍土地高低落差約1米多
    ，目前由原告種植芭樂。被告占有使用的土地東側留有面寬
    約2.3米水泥道路，供公眾使用通行，系爭土地的東南角落
    設有一口水井等情，有本院110年3月11日日勘驗筆錄、手繪
    位置圖、航照地籍圖及現場照片等件為憑（見本院卷第125-
    131頁；第141-144頁）並為兩造所不爭執，堪信為真實。
㈣、原告主張依附圖一之方式分割，並由原告取得附圖一編號B所
    示部分之土地（面積3890.97平方公尺），由被告取得附圖
    一編號A所示部分之土地（面積3710.07平方公尺）；被告則
    以依兩造權利範圍換算之面積均為3800.52平方公尺，倘按
    附圖一之方案分割，將使其少受分配90平方公尺，希望可以
    分一部分原告之土地做排水使用等語，為此本院依職權將上
    開方案更正如附圖二，由原告取得附圖二編號B所示部分之
    土地（共3857.47平方公尺），由被告取得附圖二編號A所示
    部分之土地（共3743.57平方公尺）。本院審酌附圖一之分
    割方案與兩造分管使用範圍相符，且於本件起訴前亦為被告
    所同意，兩造更曾會同嘉義縣竹崎地政事務所人員至系爭土
    地現場繪製分割線，此有系爭土地位置圖、土地複丈及標示
    變更登記申請書、竹崎地政事務所109年11月6日土地複丈成
    果圖、嘉義縣竹崎地政事務所土地複丈結果通知書及系爭土
    地空照圖等件可憑（見本院卷第71-79頁）。嗣被告雖因測
    量後之分割結果，使其所取得之土地面積較原告少而不同意
    分割，惟此經本院送請社團法人臺南市不動產估價師公會就
    系爭土地如附圖一編號A、B所示土地面積、範圍形成之價差
    進行鑑價結果，原告取得之附圖一所示編號B部分土地，每
    平方公尺單價為新臺幣（下同）1,780元，被告取得之附圖
    一編號A所示部分土地，每平方公尺單價為為1,900元，依此
    計算原告取得之土地價值為6,925,927元（計算式：3890.97
    平方公尺×1,780元＝6,925,927元），被告取得之土地價值為
    7,049,133元（計算式：3710.07平方公尺×1,900元＝7,049,1
    33元），此有財團法人臺南市不動產估價師公會製作之分割
    方案各共有人應為找補金額計算表附卷可稽（見本院卷第19
    1頁），可知被告受分配附圖一編號A所示部分土地面積雖較
    原告少，惟其取得之土地價值較原告高，故依附圖一方式分
    割系爭土地，難認有不公平之處。至附圖二之分割方案，因
    會影響原告灌概，且兩造均不同意，又與兩造多年之分管使
    用範圍不符，是此方案並未較附圖一方案佳，綜上各點考量
    ，附圖一與附圖二之方案，應認附圖一之分割方法較為可採
    。
㈤、另按以原物為分配時，如共有人中有未受分配，或不能按其
    應有部分受分配者，得以金錢補償之，此為民法第824條第3
    項所明定。又共有物之原物分割，依民法第825條規定觀之
    ，係各共有人就存在於共有物全部之應有部分互相移轉，使
    各共有人取得各自分得部分之單獨所有權。故原物分割而應
    以金錢為補償者，倘分得價值較高及分得價值較低之共有人
    均為多數時，該每一分得價值較高之共有人即應就其補償金
    額對於分得價值較低之共有人全體為補償，並依各該短少部
    分之比例，定其給付金額，方符共有物原物分割為共有物應
    有部分互相移轉之本旨（最高法院85年台上字第2676號裁判
    意旨參照）。本院所採原告方案分割，使原告取得之土地價
    值與按其應有部分應得土地價值不同，揆諸前揭說明，自應
    由分得價值高於應有部分所應得者，補償分得價值低於應有
    部分所應得者。經本院囑託財團法人臺南市不動產估價師公
    會，就系爭土地依附圖一方案分割後，兩造應補償或應受補
    償之金額為何為鑑定，其結果為受分配附圖一編號A所示部
    分土地之被告應補償受分配附圖一編號B所示部分土地之原
    告61,603元，此有該鑑定報告書附卷可參。爰以上開鑑定結
    果為補償標準，就補償方法判決如主文第二項所示。
四、綜上所述，原告依民法第823條第1項前段、第824條第2項、
    請求分割系爭土地，為有理由，應予准許，並且審酌系爭土
    地之性質、使用情形、經濟效益、全體共有人之利益等節，
    認應依原告主張如附圖一所示之方案分割，並由被告補償原
    告61,603元為適當，爰判決如主文第一、二項所示。
五、本件事證已臻明確，兩造其餘主張、陳述及所提之證據暨攻
    擊防禦方法，經本院審酌後，認與本件判決之結果不生影響
    ，爰不另一一論述，附此敘明。
六、訴訟費用負擔之依據：末按因共有物分割、經界或其他性質
    上類似之事件涉訟，由敗訴當事人負擔訴訟費用顯失公平者
    ，法院得酌量情形，命勝訴之當事人負擔其一部，民事訴訟
    法第80條之1定有明文。本件係因分割共有物而涉訟，兩造
    之行為均可認按當時之訴訟程度，為伸張或防禦權利所必要
    ，又分割共有物之訴，乃形成訴訟，法院不受當事人聲明分
    割方法之拘束，故實質上並無所謂何造勝訴、敗訴之問題，
    爰審酌兩造各自因本件分割訴訟所得之利益等情，認本件訴
    訟費用，應由兩造依系爭土地應有部分比例分擔，始為公平
    ，爰判決如主文第三項所示。
七、據上論結，原告之訴為有理由，依民事訴訟法第80條之1，
    判決如主文。
中　　華　　民　　國　　111 　年　　1 　　月　　7 　　日
                       民事第三庭法　官  曾文欣
以上正本係照原本作成。
如對本判決上訴須於判決送達後20日內向本院提出上訴狀（須按
對造人數提出繕本）。
如委任律師提起上訴者，應一併繳納上訴審裁判費。
中　　華　　民　　國　　111 　年　　1 　　月　　7 　　日
                                 書記官　陳慶昀